臺灣南投地方法院民事判決
110年度訴字第157號
原      告  柯東敏  
訴訟代理人  黃淑真律師
被      告  柯東洲  
            柯東宏  
            柯東祥  
            柯東能  
            柯善澤  

受告知人    南投縣水里鄉農會

法定代理人  劉素雲  
上列當事人間分割共有物事件，本院於民國111年7月20日言詞辯
論終結，茲判決如下：
    主  文
兩造共有坐落南投縣○○鄉○○○段○○○地號土地，分割方法如附圖ㄧ
即南投縣○里地○○○○○○○○○號民國一百一十年十月二十六日土地複
丈字第〇九六三〇〇土地複丈成果圖及附表二所示「編號」之土地
各分歸如附表二所示「分得土地之共有人」取得土地，並依附表
四所示之金額互為補償。 
訴訟費用依附表一「訴訟費用負擔比例」欄所示負擔。
    事實及理由
壹、程序方面：
    按訴狀送達後，原告不得將原訴變更或追加他訴，但請求之
    基礎事實同一者，或擴張或減縮應受判決事項之聲明者，不
    在此限；不變更訴訟標的，而補充或更正事實上或法律上之
    陳述者，非為訴之變更或追加；原告於判決確定前，得撤回
    訴之全部或一部。但被告已為本案之言詞辯論者，應得其同
    意；訴之撤回應以書狀為之。但於期日，得以言詞向法院或
    受命法官為之；訴之撤回，被告於期日到場，未為同意與否
    之表示者，自該期日起10日內未提出異議者，視為同意撤回
    ，民事訴訟法第255條第1項第2款、第3款、第256條、第262
    條第1項、第2項、第4項分別定有明文。經查：原告起訴時
    原聲明：兩造共有坐落南投縣○○鄉○○○段000地號、面積9,56
    9平方公尺之土地（下稱系爭土地），其分割方法如起訴狀
    附圖所示編號C，面積3,189.7平方公尺之土地歸原告取得、
    編號B，面積3,189.7平方公尺之土地由被告柯善澤取得、編
    號A，面積3,189.6平方公尺之土地由被告柯東洲、柯東宏、
    柯東祥、柯東能（下稱被告柯東洲等4人）按應有部分比例
    維持共有（見本院卷第13頁）。嗣於本院審理時迭次為聲明
    之變更，最終於民國111年7月20日本院言詞辯論期日，除撤
    回准予分割部分之聲明，並將聲明更正為：①系爭土地請求
    分割如附圖即南投縣○里地○○○○○○○○里地○○○○○○○號110年10
    月26日土地複丈字第096300號土地複丈成果圖（下稱附圖一
    ）所示，編號甲部分，面積3,190平方公尺，分歸原告單獨
    取得；編號乙部分，面積3,190平方公尺，分歸被告柯善澤
    單獨取得；編號丙部分，面積3,189平方公尺，分歸被告柯
    東洲等4人按原應有部分比例維持共有（下稱分割甲案）。②
    原告、被告柯善澤應分別補償被告柯東洲等4人每人新臺幣
    （下同）5,937元（見本院卷第543頁至第544頁）。核原告
    前開撤回聲明之部分，係當庭以言詞向本院為聲請，經全體
    被告當庭表示無意見（見本院卷第544頁），且未於10日內
    提出異議，依民事訴訟法第262條第4項規定，視為同意撤回
    。原告其餘聲明之變更，其請求之基礎事實均屬同一，且均
    係擴張或減縮應受判決事項之聲明，暨補充及更正事實上及
    法律上之陳述，依前揭規定，均應予准許。
貳、實體方面：
一、原告主張略以：
  ㈠系爭土地為兩造所共有，各共有人之應有部分比例詳如附表
    一應有部分比例欄所示。系爭土地並無依物之使用目的不能
    分割之情事，兩造間就系爭土地亦未訂有不分割期限之契約
    ，然因兩造間無法達成分割協議，而有提起本件訴訟請求為
    裁判分割之必要。
  ㈡鑒於被告柯東洲等4人互為兄弟手足之關係，並參酌系爭土地
    之使用現況，如附圖一所示編號甲部分之土地由原告耕作使
    用，歷時逾50年，現於其上種植檳榔樹，編號乙部分之土地
    由被告柯善澤耕作使用，被告柯東洲等4人所使用之土地則
    係系爭土地北側之他筆土地，於系爭土地則無使用情形。是
    依原告主張之分割甲案，各共有人分得之土地面積均等，與
    分管契約所約定之使用現況大致相符，符合各共有人之最大
    利益，應屬最適宜之分割方法。然因分割後各筆土地之經濟
    價值有所不同，有金錢找補之必要，應按華聲科技不動產估
    價師事務所111年5月9日華估字第82930號函所附估價報告書
    （下稱系爭估價報告）所載分割甲案各共有人應受補金額配
    賦表，即如附表四所示找補金額，互為找補（下稱分割甲案
    找補方法）。
  ㈢依民法第823條、第824條規定提起本件訴訟，並聲明：如主
    文所示。
二、被告部分：
  ㈠被告柯東洲等4人抗辯略以：
　  兩造間就系爭土地並未訂有分管契約，被告柯善澤所提出之
    分管契約並非真正，其等同意分割，也同意就分割後獲分配
    之土地繼續維持共有，但不同意原告所提之分割甲案。其等
    未曾實際使用系爭土地，係因系爭土地經申請測量後，其等
    方知曉為系爭土地之共有人，然其等現耕作使用之範圍係位
    於如附圖一所示編號甲部分土地北側之台大實驗林地，所有
    耕作設備均位於該處，希望獲分配之土地位置能與台大實驗
    林地相鄰，以利耕作利用。倘若將如附圖一所示編號丙部分
    之土地分歸其等共有，其等勢必得重新設置耕作設施，無端
    增加成本之支出，應非適宜。故其等主張願因受分配位置為
    系爭土地之北部，而分得較小之面積，故分割方案即如附圖
    即水里地政收件日期文號110年10月20日土地複丈字第09540
    0號土地複丈成果圖（下稱附圖二）所示，編號甲部分，面
    積2,800平方公尺，分歸被告柯東洲等4人按原應有部分比例
    維持共有；編號乙部分，面積3,385平方公尺，分歸原告或
    被告柯善澤單獨取得；編號丙部分，面積3,384平方公尺，
    分歸原告或被告柯善澤，未分得編號乙部分土地之該方單獨
    取得（下稱分割乙案），並按系爭估價報告所載分割乙案各
    共有人應受補金額配賦表，即如附表五所示找補金額，互為
    找補（下稱分割乙案找補方法）。
  ㈡被告柯善澤抗辯略以：兩造間於其曾祖父輩，早於54年間就
    已簽立字契，就系爭土地成立分管契約，約定使用範圍延續
    迄今。其自曾祖父起歷代繼受管理使用之範圍，約莫即如附
    圖一所示編號乙部分之土地，其上現有其耕作之麻竹筍作物
    ，並有其繼承所有、未辦保存登記之鐵皮建物1座，用以存
    放農具使用。故依上開情形，其同意分割，且同意分割甲案
    及分割甲案找補方法。
三、本院之判斷：
  ㈠按各共有人除法令另有規定外，得隨時請求分割共有物；但
    因物之使用目的不能分割或契約訂有不分割之期限者，不在
    此限，民法第823條第1項定有明文。分割之方法不能協議決
    定，或於協議決定後因消滅時效完成經共有人拒絕履行者，
    法院得因任何共有人之請求，命為下列之分配：以原物分配
    於各共有人；以原物為分配時，因共有人之利益或其他必要
    情形，得就共有物之一部分仍維持共有，民法第824條第2項
    第1款本文分別定有明文。經查：系爭土地為兩造共有，各
    共有人應有部分如附表一所示，無因物之使用目的或依法令
    不能分割情形，且無不為分割之約定；系爭土地為山坡地保
    育區農牧用地，係屬耕地，於上無套繪管制情形等節，業經
    原告陳明在卷（見本院卷第15頁），未經被告以書狀或以言
    詞爭執，且有系爭土地登記第一類謄本、水里地政110年2月
    5日水地二字第1100000565號函、南投縣政府110年6月2日府
    建管字第1100130091號函、南投縣水里鄉公所111年5月26日
    里鄉建字第1110007376號函在卷可佐（見本院卷第103頁至
    第111頁、第85頁至第86頁、第207頁至第208頁、第495頁）
    。而系爭土地之共有人即兩造未能就系爭土地之分割方法達
    成協議，亦有本院調解委員報告書在卷可參（見本院卷第57
    頁），堪認系爭土地之共有人就系爭土地無法達成協議分割
    之事實。依上所述，原告依上開規定，請求裁判分割系爭土
    地，並為原物分配予各共有人，即屬有據。
　㈡按共有人因共有物分割之方法不能協定決定，而提起請求分
    割共有物之訴，應由法院依民法第824條命為適當之分配，
    不受任何共有人主張之拘束；惟定共有物分割之方法，固可
    由法院自由裁量，但仍應斟酌各共有人之意願、共有物之性
    質、價格、分割前之使用狀態、經濟效用、分得部分之利用
    價值及全體共有人之利益等有關情狀，定一適當公平之方法
    以為分割（最高法院49年台上字第2569號、96年度台上字第
    108號判決意旨參照）。經查：
　⒈系爭土地係自南投縣水里鄉玉峰村萬壽巷進入約100公尺，有
    種植檳榔樹、麻竹作物及雜木，且有1層樓鐵皮建物1筆，其
    中檳榔樹作物為原告種植、麻竹作物為被告柯善澤種植，鐵
    皮建物亦為柯善澤繼承所有，系爭土地上均無被告柯東洲等
    4人作物、建物等節，已經兩造陳明在卷（見本院卷第138頁
    至第139頁、第171頁），並有本院函囑草屯地政派員會同本
    院與兩造於110年5月4日履勘現場查明屬實，製有勘驗測量
    筆錄、現場照片、現況圖即水里地政鑑測日期110年5月4日
    土地複丈成果圖附卷可參（見本院卷第169頁至第176頁、第
    177頁至第193頁、第209頁至第211頁）。是系爭土地現況使
    用情形，應係可認。
  ⒉被告柯善澤雖於本件主張系爭土地存有分管協議，並舉文契3
    紙為證（見本院卷第273頁至第277頁），然前開文書真正業
    經被告柯東洲等4人爭執（見本院卷第512頁至第513頁、第5
    37頁），且前開文書內容均無記載系爭土地之完整地號，縱
    有與系爭土地坐落地段有相關之文字記載，亦係關於「座（
    應為「坐」）落玉峰村另名龜子頭段、15林班面積11甲餘，
    今均分3份」等語，則依記載內容所述之土地面積，亦與系
    爭土地不同，堪認上開文契應非關於系爭土地之分管協議；
    是被告柯善澤此部分抗辯，尚非可採。然系爭土地有經原告
    、被告柯善澤分別於系爭土地之北段、中段使用，已如前述
    ，堪認兩造就系爭土地縱無分管協議，原告、被告柯善澤仍
    有於前開土地範圍實際使用之情形。
　⒊則本院審酌原告所提分割甲案業已考量系爭土地上之建物、
    作物保留使用情形，使原告、被告柯善澤均能取得其等作物
    、建物坐落位置之土地，而合於現使用情形；各共有人取得
    之土地面積合於其等應有部分，亦係取得完整土地，各共有
    人就其分得土地位置亦能為有效利用，及被告柯善澤對於原
    告方案亦表示同意（見本院卷第544頁）；而被告柯東洲等4
    人所提分割乙案，未合於其等現使用土地之現況，且原告亦
    未能取得其現使用之土地範圍，並各共有人分得面積亦與其
    等應有部分存有差異，原告、被告柯善澤亦不同意此方案等
    情形。是認分割甲案即將如附圖一、附表二所示「編號」之
    土地各分歸如附表二所示「分得土地之共有人」取得土地，
    已符合土地分割之經濟效用及共有人全體之利益，堪認係適
    當、公允之分割方法。
  ㈢按以原物為分配時，如共有人中有未受分配，或不能按其應
    有部分受分配者，得以金錢補償之，民法第824條第3項亦有
    明文。又法院裁判分割共有物，如依原物數量按其應有部分
    之比例分配，價值顯不相當者，自應依其價值按應有部分之
    比例定其分配，方屬公平。惟依其價值按應有部分比例分配
    原物，如有害經濟上之利用價值者，則應認有民法第824條
    第3項之共有人中有不能按其應有部分受分配之情形，以金
    錢補償之（最高法院72年度台上字第829號判決意旨參照）
    。復共有物之原物分割，依民法第825條規定觀之，係各共
    有人就存在於共有物全部之應有部分互相移轉，使各共有人
    取得各自分得部分之單獨所有權。故原物分割而應以金錢為
    補償者，倘分得價值較高及分得價值較低之共有人均為多數
    時，該每一分得價值較高之共有人即應就其補償金額對於分
    得價值較低之共有人全體為補償，並依各該短少部分之比例
    ，定其給付金額，方符共有物原物分割為共有物應有部分互
    相移轉之本旨（最高法院85年台上字第2676號判決參照）。
    經查：系爭土地依分割甲案即如附圖一、附表二所示方案為
    分割，各共有人分配之土地位置不同，價值恐有差異，綜合
    上開因素，堪認本件應有囑託不動產估價師事務所鑑價之必
    要。而本院已將原告方案，囑託華聲科技不動產估價師事務
    所鑑定，系爭鑑定報告係以比較法作為估價方法，鑑定兩造
    應相互補償之金額如附表四所示，有該所111年5月9日華估
    字第82930號函暨系爭估價報告在卷可參（見本院卷第475頁
    ）；兩造亦就系爭估價報告之結果表示無意見（見本院卷第
    545頁）。則本院認系爭估價報告業已斟酌系爭土地之情形
    ，及各共有人分得之位置而鑑定補償金額，且系爭鑑定報告
    係由華聲科技不動產估價師事務所領有不動產估價師證書之
    專業人員進行鑑價，並至現場勘察，且詳列估價事項及方法
    ，而以客觀方法衡量各共有人分得之位置、面積，方出具各
    共有人互為補償之方法，是認由兩造以附表四所示金額互為
    補償，實為妥適。
四、綜上所述，原告請求依民法第823條、第824條之規定，將兩
    造共有之系爭土地分割如附圖一、附表二所示「編號」之土
    地各分歸如附表二所示「分得土地之共有人」取得土地，並
    依附表四所示金額互為補償，為有理由，應予准許。
五、按共有人自共有物分割之效力發生時起，取得分得部分之所
    有權；應有部分有抵押權或質權者，其權利不因共有物之分
    割而受影響；但有下列情形之一者，其權利移存於抵押人或
    出質人所分得之部分：一、權利人同意分割；二、權利人已
    參加共有物分割訴訟；三、權利人經共有人告知訴訟而未參
    加；前項但書情形，於以價金分配或以金錢補償者，準用第
    881條第1項、第2項，或第899條第1項規定；前條第3項之情
    形，如為不動產分割者，應受補償之共有人，就其補償金額
    ，對於補償義務人所分得之不動產，有抵押權；該抵押權應
    於辦理共有物分割登記時，一併登記，其次序優先於第2項
    但書之抵押權，民法第824條之1定有明文。是以，關於抵押
    權移存於抵押人所分得部分，祇要符合民法第824條之1第2
    項但書各款規定，應屬法律規定之法定效果，無庸當事人為
    任何聲明，縱有聲明，法院亦無庸於判決主文內諭知，僅於
    判決理由中說明已足法院為裁判分割時；另關於就原物分割
    ，並命金錢補償時，應就土地之金錢補償分別諭知，以明法
    定抵押權所擔保債權之範圍，於辦理共有物分割登記時，一
    併登記。經查：系爭土地之共有人即原告分別於101年3月12
    日、109年10月26日，將其如附表一所示之應有部分設定最
    高限額抵押權、普通抵押權予訴外人南投縣水里鄉農會、黃
    昌明，有系爭土地登記第一類謄本在卷可參（見本院卷第10
    5頁至107頁）；抵押權利人水里鄉農會經告知訴訟均未參加
    訴訟，而抵押權利人黃昌明則與原告就系爭土地應有部分成
    立買賣契約，並同意原告為本件分割，有不動產買賣契約書
    在卷可參（見本院卷第163頁至第167頁），依前揭規定，前
    開抵押權應分別移存於抵押人即原告分割後所受分配之土地
    即如附圖一、附表二所示編號甲之土地。另系爭土地各共有
    人間應付或應受之金錢補償，已經本院認定如前，則如附表
    四所示應受補償之共有人，對於附表四所示應補償人就其取
    得之土地，在如附表四所示之金額內，依民法第824條之1第
    4項、第5項之規定，均依法有法定抵押權，並應於辦理共有
    物分割登記時，一併登記，併予敘明。
六、本件事證已臻明確，兩造其餘攻擊防禦方法及所提證據，經
    核與判決之結果不生影響，爰不逐一論述，併此敘明。
七、又因共有物分割、經界或其他性質上類似之事件涉訟，由敗
    訴當事人負擔訴訟費用顯失公平者，法院得酌量情形，命勝
    訴之當事人負擔其一部，民事訴訟法第80條之1定有明文。
    分割共有物之訴，本質上屬無訟爭性之非訟事件，兩造本可
    互換地位。本件原告起訴雖於法有據，但被告之應訴實因訴
    訟性質所不得不然，本院認為訴訟費用由敗訴當事人負擔，
    顯失公平，而應由兩造依如附表一「訴訟費用負擔比例」欄
    所示分擔，較為公允，爰諭知如主文第2項所示。　　
八、訴訟費用負擔之依據：民事訴訟法第80條之1。　　
中　　華　　民　　國　 111　　年　　8 　　月　　4 　　日
                        民事第二庭法　官  劉玉媛
以上正本係照原本作成。
如對本判決上訴，須於判決送達後20日內向本院提出上訴狀。
如委任律師提起上訴者，應一併繳納上訴審裁判費。
中　　華　　民　　國　　111 　年　　8 　　月　　4 　　日
                                  書記官  洪裕展
附表一：系爭土地各共有人之應有部分比例
土地坐落：南投縣○○鄉○○○段000地號（面積：9,569平方公尺）     編號 共有人 應有部分比例 訴訟費用負擔比例  1 原告 3分之1 3分之1  2 被告柯東洲 12分之1 12分之1  3 被告柯東宏 12分之1 12分之1  4 被告柯東祥 12分之1 12分之1  5 被告柯東能 12分之1 12分之1  6 被告柯善澤 3分之1 3分之1  

附表二：原告主張之分割方案（分割甲案）
土地坐落：南投縣○○鄉○○○段000地號（面積：9,569平方公尺）   編號 面積 分得土地之共有人 甲 3,190平方公尺 分歸原告單獨取得 乙 3,190平方公尺 分歸被告柯善澤單獨取得 丙 3,189平方公尺 分歸被告柯東洲、柯東宏、柯東祥、柯東能按原應有部分比例維持共有 合計 9,569平方公尺  

附表三：被告主張之分割方案（分割乙案）
土地坐落：南投縣○○鄉○○○段000地號（面積：9,569平方公尺）   編號 面積 分得土地之共有人 甲 2,800平方公尺 分歸被告柯東洲、柯東宏、柯東祥、柯東能按原應有部分比例維持共有 乙 3,385平方公尺 分歸原告或被告柯善澤單獨取得 丙 3,384平方公尺 分歸原告或被告柯善澤，未分得編號乙部分土地之該方單獨取得 合計 9,569平方公尺  

附表四：分割甲案金錢補償明細表（幣別：新臺幣）
 應補償人 柯東敏 應補償人 柯善澤  受補償人 柯東宏 5,937元 5,937元 受補償金額合計11,874元 受補償人 柯東洲 5,937元 5,937元 受補償金額合計11,874元 受補償人 柯東能 5,937元 5,937元 受補償金額合計11,874元 受補償人 柯東祥 5,937元 5,937元 受補償金額合計11,874元  應補償金額合計23,748元 應補償金額合計23,748元  

附表五：分割乙案金錢補償明細表（幣別：新臺幣）
 應補償人 柯東敏 應補償人 柯善澤  受補償人 柯東宏 40,499元 59,384元 受補償金額合計99,883元 受補償人 柯東洲 40,499元 59,384元 受補償金額合計99,883元 受補償人 柯東能 40,499元 59,384元 受補償金額合計99,883元 受補償人 柯東祥 40,500元 59,383元 受補償金額合計99,883元  應補償金額合計161,997元 應補償金額合計237,535元